臺灣臺南地方法院民事判決　九十一年度家訴字第九六號
　　原　　　告　甲○○
　　被　　　告　乙○○
右當事人間請求移轉登記事件，本院判決如左：
    主    文
原告之訴駁回。
訴訟費用由原告負擔。
    事    實
甲、原告方面：
一、聲明：被告應將坐落台南縣下營鄉○○段三二八地號土地移轉登記予原告。
二、陳述：
（一）兩造為夫妻，惟於婚姻關係存續中，因被告長年以來酗酒、賭博滋事不斷，並
      置原告及兩造所生子女及家務於不顧，雙方實無法共同生活，終於民國九十一
      年六月九日同意協議離婚，並簽訂離婚協議書，依兩造離婚協議內容，其中關
      於財產歸屬部份，約明被告應將其名下所有之坐落台南縣下營鄉○○段三二八
      地號土地（下稱系爭土地）先行移轉登記予原告，由原告以之向銀行貸款後，
      兩造再協同至戶政機關辦理離婚登記。之所以為前開約定，乃係因被告在外積
      欠債務無力償還，己身又已信用不良，無法借貸，遂要求原告為之貸款以代清
      償。原告於心不忍，亦不願發生債主上門討債之畫面一再重演，致影響家人及
      子女安全生活之考量下，乃予同意。況該筆土地本即是原告出資所購買，而登
      記予被告名下。另一主要原因，乃係為考量節稅之故。蓋依現行法規定，夫妻
      間相互移轉土地並毋庸課予土地增值稅，故兩造始有前開約定，於辦理離婚登
      記前，由被告將系爭土地移轉登記予原告所有。且就兩造約定內容，亦得知原
      告非為自身利益所約定，蓋原告除需為被告貸款清償債務外，同時亦另需設定
      新台幣（下同）三百萬元抵押權予被告，嗣兩造所生之子馮昇凱成年後再移轉
      登記予馮昇凱。由此可知原告所以為前開約定，實係為照料子女、防止被告將
      該土地無度揮霍之故。詎被告於簽署前開協議書後，見原告確有積極為其清償
      債務之意思，竟藉口不將系爭土地移轉登記予原告，尤有甚者，其竟故態復萌
      ，酗酒、賭博、終日游手好閒，亦不照料家務及兩造所生子女，原告實已無法
      忍受，不得已提起本訴，訴請被告移轉系爭土地，以順利貸得款項為被告清償
      債務、解消婚姻關係，回復平靜生活。
（二）對被告抗辯所為之陳述：
  １、被告稱原告常毆打伊，純為虛構，係為混淆事實，實請鈞院詢問兩造之女馮菁
      玫即可得知，被告所指之情是否屬實，且可明瞭被告是否嗜賭成性，不照料家
      庭，實反係原告於起訴後反遭被告傷害。
  ２、被告稱系爭不動產係其繼承所得，然由系爭土地登記簿謄本可知，七十七年八
      月間系爭土地移轉登記予被告時，登記原因明白係記載「買賣」，並非「繼承
      」，被告之誣稱事實，可見一般。
  ３、再本件起訴時，即明指系爭土地移轉登記之約定，係應於兩造離婚前辦理，故
      被告答辯稱以離婚為停止條件，實有誤會，且此協議內容，均係被告於協議時
      之主張。
三、證據：提出離婚協議書、收據、戶籍謄本、診斷證明書各一件並聲請訊問證人伍
    庭樟、胡信雄、吳月娥。
乙、被告方面：
一、聲明：駁回原告之訴。
二、陳述：
（一）本件兩造為夫妻，惟因原告脾氣粗暴，結婚不久即經常因細故毆打被告，被告
      多次欲與原告溝通，均無效果，然被告為顧及家庭和諧與子女之成長，仍舊忍
      讓。九十一年五、六月間，原告突然要求被告與其離婚，惟其開出之離婚條件
      ，卻係無理要被告需將名下繼承而得之系爭土地，移轉登記為原告所有。被告
      當時不從，即遭原告不斷施以拳腳，被告身為一柔弱女子，實在無能力反抗，
      故在原告日復一日之暴力下，被告只能同意於系爭離婚協議書簽名，以曲迎原
      告之意。易言之，被告事實上並未同意將系爭土地移轉予原告所有，其之所以
      於系爭協議書上簽名，不過係為免遭皮肉之痛而不得不然，從而事後兩造亦未
      據此協議離婚之內容辦理相關之離婚登記，合先敘明。
（二）按兩願離婚，應以書面為之，有二人以上之證人簽名並應向戶政機關為離婚之
      登記，民法第一千零五十條規定甚明。又兩造就兩願離婚雖已具備書面、二人
      以上之證人簽名，但因未向戶政機關為登記，其離婚要件即有欠缺，離婚契約
      尚未有效成立。至於與離婚契約聯立之系爭不動產歸屬之契約，既為兩造就離
      婚後系爭不動產歸屬之約定，該契約顯係以離婚生效為停止條件，兩造間離婚
      契約既未有效成立，停止條件自未成就，從而兩造間就系爭不動產歸屬之分配
      契約，自難認已生效，被告自無依協議書移轉系爭土地之義務，最高法院八十
      五年台上字第三０二０號亦著有裁判足資參照。查本件兩造並未依離婚協議書
      之約定為離婚之登記，業如前述，是兩造關於離婚後財產歸屬之約定自未生效
      ，從而原告請求被告應將系爭土地移轉予原告所有，當屬無據。
（三）更何況，系爭土地係被告因繼承取得，與原告根本無涉，乃原告居然謊稱係伊
      出資所購買，益徵其主張移轉係為子女考量云云，純屬子虛，原告之無理要求
      被告需將系爭土地移轉登記予伊名義，不過係冀望能藉以抵押貸款供其個人花
      用，被告要無同意之餘地。
三、證據：提出家庭暴力案件調查紀錄表、最高法院八十五年度台上字第三０二０號
    判決意旨各一件、土地登記簿二件。
丙、本院依職權調取系爭土地辦理移轉登記之資料。
    理    由
一、本件原告起訴主張：兩造為夫妻，惟因雙方實無法共同生活，而於九十一年六月
    九日協議離婚，並簽訂離婚協議書，依兩造離婚協議內容，其中關於財產歸屬部
    份，約明被告應將系爭土地先行移轉登記予原告，由原告以之向銀行貸款後，兩
    造再協同至戶政機關辦理離婚登記。詎被告於簽署前開協議書後，竟藉口不將系
    爭土地移轉登記予原告，爰依據兩造所簽立離婚協議書第一項第一款之約定訴請
    被告移轉系爭土地等語。
    被告則以：兩造係為夫妻，惟因原告脾氣粗暴，結婚不久即經常因細故毆打被告
    ，被告多次欲與原告溝通，均無效果。九十一年五、六月間，原告突然要求被告
    與其離婚，惟其開出之離婚條件，卻係無理要被告需將名下繼承而得之系爭土地
    ，移轉登記為原告所有。被告當時不從，即遭原告不斷施以拳腳，被告身為一柔
    弱女子，實在無能力反抗，故在原告日復一日之暴力下，被告只能同意於系爭離
    婚協議書簽名，以曲迎原告之意，事後兩造亦未據此協議離婚之內容辦理相關之
    離婚登記。本件兩造既未依離婚協議書之約定為離婚之登記，是兩造關於離婚後
    財產歸屬之約定自未生效，從而原告請求被告應將系爭土地移轉予原告所有，當
    屬無據等語，資為抗辯。
二、經查原告主張，兩造為夫妻，於九十一年六月九日簽訂有離婚協議書一紙，約定
    被告應將系爭土地轉讓予原告，被告迄今未將系爭土地移轉登記予原告等情，為
    兩造所不爭執，並有原告提出之戶籍謄本、離婚協議書各一件在卷可稽，固堪信
    原告之主張為真實。唯按兩願離婚，須具備書面、二人以上證人之簽名及辦理離
    婚戶籍登記三項要件，始生效力，民法第一千零五十條定有明文。當事人兩願離
    婚，只訂立離婚書面及有二人以上證人之簽名，因一方拒不向戶政機關為離婚之
    登記，其離婚契約尚未有效成立。本件兩造於九十一年六月九日簽訂有離婚協議
    書一紙，俱未為離婚之戶籍登記，為兩造所不爭執，觀其協議約定：「．．．一
    、茲因夫妻個性不合，感情不睦，經慎重考慮後，決定兩願離婚，自登記日起，
    雙方解除夫妻關係，此後男婚女嫁自聽自由，並約定條件如左：（一）子女之監
    護：由雙方共同監護，子女之日常生活費用由男方（原告）負擔，女方（被告）
    無條件同意讓男方為子女更改姓名。（二）財產之歸屬：１、女方所有台南縣下
    營鄉○○段三二八號土地（系爭土地）將登記給男方，由男方向銀行借貸一百五
    十萬元歸還給陳春男，一百五十萬元之本金、利息由女方負擔，男方再將此土地
    設定三百萬元給女方，待馮昇凱年滿二十歲時，男方無條件將本土地登記給馮昇
    凱（上述所需證件於本書簽訂後三日內交待代書辦理），女方需在馮凱昇年滿二
    十歲時，無條件清償上述一百五十萬元之本金及利息，並且出俱印鑑證明塗銷設
    定三百萬元。二、本協議書所訂各條，均經雙方同意，各無反悔；如有違約情事
    ，願受法律處罰。三、本離婚書一式四份，男女各執一份，證人執一份，另一份
    由雙方持向戶籍地之戶政事務所辦理登記否則不生離婚效力。四、協議離婚，必
    須雙方同時到戶政機關登記，以登記日期為生效日期。．．．」，揆諸上開離婚
    協議書之約定，既明白約定為離婚之協議，原告亦自承：當時是因為兩造在談協
    議離婚時，就婚姻關係存續期間取得的土地，約定其歸屬，同時有約定子女的監
    護以及離婚之約定（見本院九十一年十月一日言詞辯論筆錄），證人吳月娥雖證
    稱：兩造在簽協議書時有講到辦離婚登記前要先辦土地過戶，目的是要節省稅額
    ，而且債權人陳春男，也有在催一百五十萬元的債務，是為了要順利借貸還該債
    務等語（見本院九十一年十月二十二日言詞辯論筆錄），唯其亦證稱：當時是就
    兩造協議離婚，一併談到子女監護、財產歸屬、儲藏室的使用問題等語（見本院
    九十一年十月二十二日言詞辯論筆錄），按兩造就兩願離婚雖已具備書面、二人
    以上之證人之簽名，但因未向戶政機關為登記，其離婚要件即有欠缺，離婚契約
    尚未有效成立。至於與離婚契約聯立之系爭土地歸屬之契約，既為兩造就離婚後
    系爭土地歸屬之約定，該契約顯係以離婚生效為停止條件，兩造間離婚契約既未
    有效成立，停止條件自未成就，從而兩造間就系爭土地歸屬之分配契約，自難認
    已生效，被告自無依協議書移轉系爭土地之義務（最高法院八十五年度台上字第
    三０二０號判決亦同此見解）從而，兩造間就系爭土地歸屬所訂契約既未生效，
    則原告依據該契約法律關係請求被告移轉系爭土地所有權，為無理由，應予駁回
    。
三、本件事證已臻明確，兩造其餘主張及陳述，與本件判決結論無涉，爰不予贅述，
    附此明。
四、據上論結，原告之訴為無理由，依民事訴訟法第七十八條，判決如主文。
中　　　華　　　民　　　國　　九十一　　年　　 十二　　 月　　 十三　　 日
                            臺灣臺南地方法院家事法庭
~B法　　　官　黃瑪玲
右為正本係照原本作成
如對本判決上訴，須於判決送達後廿日內向本院提出上訴狀
中　　　華　　　民　　　國　　九十一　　年　　 十二　　 月　　 十八　　 日
~B法院書記官　蘇雅慧
